【裁判字號】    92,重勞上,2
【裁判日期】    920617
【裁判案由】    給付退休金
【裁判全文】
臺灣高等法院民事判決                              九十二年度重勞上字第二號
    上  訴  人    甲○○
                  乙○○
    右二人共同
    訴訟代理人    謝政達律師
    被  上訴人    台灣水泥股份有限公司
    法定代理人    辜振甫
    訴訟代理人    賴盛星律師
    複  代理人    程才芳律師
右當事人間請求給付退休金事件，上訴人對於中華民國九十一年十月三十日臺灣臺北
地方法院九十一年度勞訴字第一四七號第一審判決提起上訴，本院判決如左：
    主      文
上訴駁回。
第二審訴訟費用由上訴人負擔。
    事      實
甲、上訴人方面：
一、聲明：
  (一)原判決廢棄。
  (二)被上訴人應給付上訴人甲○○新台幣（下同）六百零三萬二千零二元及自民國（
    下同）九十一年六月七日起按年息百分之五計算之利息。
  (三)被上訴人應給付上訴人乙○○五百一十三萬二千四百零四元及自九十一年六月七
    日起按年息百分之五計算之利息。
  (四)願供擔保請准假執行。
二、陳述：除與原判決記載相同者，茲引用之外，補稱：
  (一)被上訴人要求上訴人調回原任之被上訴人公司辦理退休，故上訴人辦理退休之對
    象為被上訴人公司，退休金給付之義務人自為被上訴人公司。
  (二)證人曾信吉、江俊男雖於外調公司辦理退休，與上訴人於原任公司辦理退休不同
    ，惟其二人退休金係依退休事實發生時前六個月之平均工資，乘以被上訴人公司
    與外調公司併計之年資計算，上訴人與證人既均依外調人員管理規定，被上訴人
    實不應要求上訴人向被上訴人申請退休，卻不以同一方式給付退休金予上訴人，
    則日後關係企業間之調動，均得以此一方式作業，將造成勞工退休金請領金額縮
    水之情形。
  (三)上訴人申請退休事由係分別發生於九十一年三月一日及二月二十一日，自應以退
    休事由發生日前六個月為計算基準，非以被上訴人所主張，依上訴人外調當時之
    薪資計算。況依原審判決認定之二契約論，上訴人於退休日前六個月在被上訴人
    公司並無工資所得，如何得以前六個月所得工資總額計算退休金。
  (四)上訴人並未隨受評狀況辦理職務考績之認定而調整薪資，且被上訴人僅以保留級
    職計算退休金。
  (五)被上訴人所舉之內政部台內勞字第一三二八○六號函、行政院勞工委員會七六台
    勞動字第二二五五號函，與本件情形不同，不應援用；且依被上訴人以九一民人
    字第○一七六號發函調用之和信電訊股份有限公司（下簡稱和信公司）要求其依
    上訴人退休時之平均工資撥補退休金予上訴人，及外調人員管理規定第十一條，
    足證調用機構確有分擔退休金予被上訴人公司之義務，且其分擔之標準依外調人
    員任職外調機構之薪資為依據。
  (六)依外調人員管理規定第五條、第十一條，足證被上訴人公司於上訴人外調時即已
    知悉上訴人之薪資，又據被上訴人公司於八十九年七月十一日八九民企字第○九
    六六號函，要求各關係企業提供借調人員全年度薪資資料予被上訴人公司，足證
    被上訴人清楚知悉上訴人薪資為何。
  (七)依外調人員管理規定第十一條第二項，上訴人既已返任，即應以返任當時被上訴
    人所知悉承認之和信公司薪資，計算平均工資給付退休金。
  (八)上訴人係由被上訴人命令調派至和信公司服務，並非上訴人所自願，和信公司將
    上訴人薪資陳報予被上訴人公司，被上訴人對於上訴人有監督、考績之關係，應
    將和信公司薪資作為平均工資之計算基準。
  (九)兩造於九十一年六月七日勞資爭議調解不成立，即確認被上訴人不給付退休金，
    被上訴人即負有給付遲延之責任，上訴人自得請求自該日起之法定遲延利息。
乙、被上訴人方面：
一、聲明：
  (一)駁回上訴。
  (二)如受不利之判決，請准供擔保免為假執行。
二、陳述：除與原判決記載相同者，茲引用之外，補稱：
  (一)上訴人乙○○、甲○○分別於八十七年五月二十五日、八十九年四月一日與和信
    公司訂立聘僱契約，且上訴人如不同意調任，應依勞動基準法第十四條第二項終
    止契約，足見上訴人赴和信公司服務，係出於自願。
  (二)被上訴人公司每年均會依外調人員管理規定第六條，就外調人員參考其當年度於
    外調機構之受評情況，辦理考績，並以晉階或改發考績獎金登錄。
  (三)被上訴人公司於上訴人外調至和信公司服務期間，仍依外調人員管理規定在被上
    訴人公司全面調薪時，調整上訴人於被上訴人公司之保留薪資並辦理考績列入記
    錄，如晉階時則調整上訴人於被上訴人公司之保留薪資，且上訴人亦未因外調至
    和信公司，而影響上訴人在被上訴人公司之考績、職級及保留薪資。
  (四)上訴人外調至和信公司後即與和信公司另締結僱傭契約，而被上訴人公司對於和
    信公司如何給薪及給付之薪資為何均無從置喙，上訴人自不得要求被上訴人給付
    之退休金應以和信公司之薪資計算。
  (五)本件被上訴人以外調人員管理規定第十三條之規定計算上訴人之退休金，並無違
    反勞基法第五十五條第二項之規定。
  (六)上訴人係於外調期間申請退休，並非返任至被上訴人公司工作後申請退休，自無
    外調人員管理規則第十一條第二項規定之適用，而應適用外調人員管理規則第十
    三條之規定。
  (七)被上訴人以九一民人字第０一七六號函行文和信公司，要求和信公司負擔上訴人
    於和信公司在職之比例與和信公司薪資標準計算後之部分，僅係被上訴人公司體
    恤上訴人服務於被上訴人公司多年，應上訴人之請求代上訴人向和信公司爭取之
    特別慰勞金，上開函文與被上訴人退休金之計算基準無涉。
  (八)曾信吉及江俊男先生之證詞，足證被上訴人就外調人員退休金計算之基準，係依
    外調人員管理規定第十三條，以被上訴人公司所保留之職級待遇計算。
    理    由
一、上訴人主張：上訴人甲○○於六十一年一月十三日起任職被上訴人公司，於八十
    九年四月一日由被上訴人調遣至關係企業和信公司任職財務長，上訴人甲○○於
    九十一年二月間向被上訴人公司申請退休，並於九十一年三月一日依被上訴人公
    司規定歸建，並准予退休，上訴人甲○○在被上訴人公司及和信公司之年資合計
    可領基數計五十四‧一六九六，上訴人甲○○退休前六個月平均工資為每月二十
    四萬一千七百二十元，依此計算上訴人甲○○可領退休金為一千三百零九萬三千
    八百七十六元。上訴人乙○○於六十三年九月二日起任職被上訴人公司，於八十
    七年五月二十五日由被上訴人公司調至和信公司主辦會計，上訴人乙○○於九十
    一年二月間向被上訴人公司申請退休，並於九十一年二月二十一日依被上訴人公
    司規定歸建辦理退休，上訴人乙○○將服務於被上訴人公司及和信公司之年資合
    併計算，可領基數為五十‧五九五五，上訴人退休前六個月服務於和信公司之平
    均工資為每月二十萬零二百元，依此計算，上訴人乙○○可領得退休金一千零十
    八萬九千二百七十元，然被上訴人僅以上訴人甲○○、乙○○在被上訴人公司調
    職前保留之每月薪水十三萬零三百六十六元，及九萬九千三百五十八元計付上訴
    人退休金，尚分別有差額六百零三萬二千零二元及五百十三萬二千四百零四元未
    給付等情，爰依勞動基準法第五十五條第一項規定，求為命被上訴人給付上訴人
    甲○○六百零三萬二千零二元，給付上訴人乙○○五百十三萬二千四百零四元，
    及法定遲延利息之判決。
二、被上訴人則以：依被上訴人公司外調人員管理規定第一條：「本公司職工外調悉
    依本規定辦理。」是被上訴人公司所有外調人員，均受外調人員管理規定規範。
    本件上訴人自被上訴人公司外調至和信公司即係依該規定辦理，被上訴人公司要
    求上訴人於申請退休時辦理歸建，乃是使外調人員得符合被上訴人公司申請辦理
    退休之資格，否則如上訴人未辦理歸建，在外調單位申請退休，自應適用和信公
    司關於退休之規定辦理退休，惟因上訴人在和信公司之年資尚不符合退休之規定
    ，無法向和信公司辦理退休，故被上訴人要求上訴人歸建。另外調人員管理規定
    第十一條第二項乃係適用於外調之員工依第十條之規定返任被上訴人公司繼續服
    務一段時間並在被上訴人公司支領薪資後始申請退職之情形，與本件上訴人情形
    不同，且依該規定計算退職金，仍依員工在被上訴人公司退職當時所支領之薪津
    計付離職金，上訴人於調職至和信公司後，即與和信公司成立一新的僱傭契約，
    自不得以於和信公司領取之薪資，作為向被上訴人公司申請退休時退休金計算之
    依據。被上訴人公司員工職務之遷調，係由總經理或董事長或董事會依各該員工
    之經驗、品德、能力及業務上之需要遷調或任免，是員工之升職並無固定之模式
    ，且被上訴人公司每年亦會就外調人員依其當年度於外調機構之受評情況，辦理
    考績，並以晉階或改發考績獎金登錄，以上訴人乙○○為例，其於八十七年五月
    外調至和信公司，外調前之保留薪資為九萬四千五百五十六元，於八十七年七月
    適逢被上訴人公司全面加薪調整為九萬七千四百二十一元，並於八十七年九月一
    日因考績晉一階薪資額調整為九萬九千三百五十八元，被上訴人公司仍按公司薪
    水調整及考績因素調整上訴人之薪資。上訴人甲○○於外調前是在被上訴人公司
    擔任財務部副理，而上訴人乙○○擔任財務部專員兼會記科科長，且上訴人等分
    別擔任被上訴人公司「勞工退休準備金監督委員會」之副主任委員及會務人員，
    負責監督並處理被上訴人公司退休員工退休金之核發及計算，對於被上訴人退休
    金之給付情形，應知悉甚明，被上訴人與和信公司間並無關係企業，被上訴人公
    司並非和信公司之控制公司，且與和信公司亦非相互投資公司，則被上訴人公司
    對和信公司無管理支配之權能，至於借調單位就所謂差額之退休金如何給付該名
    員工，乃借調單位與該名外調人員之勞雇關係所約定，與被上訴人公司無涉等語
    ，資為抗辯。
三、上訴人主張上訴人甲○○於六十一年一月十三日起任職被上訴人公司，上訴人乙
    ○○自六十三年九月二日任職被上訴人公司，上訴人甲○○於八十九年四月一日
    由被上訴人公司調至和信公司擔任財務長，上訴人乙○○於八十七年五月二十五
    日由被上訴人公司調至和信公司擔任主辦會計，上訴人均於九十一年二月間向被
    上訴人公司申請退休，上訴人甲○○於九十一年三月一日歸建被上訴人公司，被
    上訴人於同日即准予退休，上訴人乙○○亦於九十一年二月二十一日歸建被上訴
    人公司，被上訴人亦於同日准予退休，被上訴人公司僅按外調人員管理規定第十
    三條規定，以上訴人在被上訴人公司保留之職級待遇標準計付上訴人退休金之事
    實，為被上訴人所不爭執，復據上訴人提出和信公司八十七年五月十八日（八七
    ）和信字第０一四三號函、被上訴人公司八十七年五月二十七日八七民人字第０
    七三二號函、被上訴人公司八十七年五月二十一日職工調動通知單、被上訴人公
    司九十一年二月二十五日九一民人字第０二五二號函、被上訴人公司九十一年二
    月八日九一民人字第０二一五號函各乙份在卷可稽，堪信為真實。
四、查被上訴人公司之營業項目包括有關水泥及水泥製品之生產及運銷、有關水泥原
    料及水泥製品原料之開採製造運銷及附屬礦石之開採經銷、預拌混凝土製造業、
    土石採取業等，有被上訴人公司變更登記表乙份在卷可稽，可認被上訴人公司之
    主要經濟活動為礦業及土石之採取，係屬勞動基準法第三條第一項第二款規定之
    行業，勞動基準法於七十三年七月三十日經總統公布，依中央法規標準法第十三
    條規定，應自七十三年八月一日生效，被上訴人公司應自七十三年八月一日起適
    用勞動基準法，被上訴人亦陳稱公司自勞動基準法公布實施時，即有勞動基準法
    之適用。再者，勞動基準法所規定之勞動契約，係指當事人之一方，在從屬於他
    方之關係下，提供職業上之勞動力，而由他方給付報酬之契約；一般學理上亦認
    勞動契約當事人之勞工，具有下列特徵：１、人格從屬性，即受僱人在雇主企業
    組織內，服從雇主權威，並有接受懲戒或制裁之義務，親自履行，不得使用代理
    人；２、經濟上從屬性，即受僱人並非為自己之營業勞動而是從屬於他人，為該
    他人之目的而勞動，納入雇方生產組織體系，並與同僚間居於分工合作狀態。勞
    動契約之特徵，即在此從屬性。上訴人乙○○在被上訴人公司任職之職務為財務
    部副理，上訴人乙○○係擔任財務部專員兼會計科科長，並分別擔任被上訴人公
    司「勞工退休準備金監督委員會」之副主任委員及會務人員，負責監督並處理被
    上訴人公司退休員工退休金之核發及計算，業據被上訴人陳述在卷，並提出勞工
    退休準備金監督委員會委職員名冊乙份附卷可查，上訴人對此亦不爭執，被上訴
    人復陳稱兩造所成立者為勞雇關係，可見上訴人之工作內容，均僅係單純提供職
    業上之勞動力，受被上訴人指揮，為被上訴人公司之目的而勞動，屬於前開所謂
    勞動契約。準此，兩造間法律關係應屬於勞動基準法所謂勞動契約，而有該法之
    適用，合先敘明。
五、按獨立之公司人格為不同法人格，勞工與工作場所調動前後之企業間之法律關係
    ，基本上仍宜遵循我國實務上一貫嚴格區別法人格之立場，勞工之考核、懲戒、
    歸建及解僱、退休等不以勞務之提供為目的之人事權均仍由原雇主掌握，與原雇
    主間仍存在僱傭關係，保持原受僱員工身分，僅於他公司指揮下執行職務，工作
    場所之勞務指揮命令權暫歸新雇主行使，以符合民法第四百八十四條所定「僱用
    人非經受僱人同意，不得將勞務指揮權讓與第三人」之規定，並符合近來企業經
    營多角化、關係企業日增，為求勞務契約對勞工資源最大運用與對勞工教育之加
    強，而將勞工調動至其他企業服務之趨勢，亦即雇主得經勞工同意後，經勞工調
    往雇主以外之其他企業，調職期間新雇主得依勞動契約對受僱人行使勞務指揮權
    ，但勞工與原雇主間勞動契約關係猶存，僅改為對新雇主提供勞務，由新雇主提
    供薪資，原雇主所頒工作規則不以勞務提供之部分條款仍對調出之勞工繼續適用
    ，而勞工在新雇主處受其指揮命令提供勞務，自需服從新雇主之勤務管理及服務
    規定。
六、本件上訴人主張伊等調派至和信公司係因被上訴人公司之指派而發生，非上訴人
    所自願云云。惟查：上訴人甲○○、乙○○分別於八十九年四月一日、八十七年
    五月二十五日接受被上訴人公司之人事命令調任和信公司分別擔任財務長及主辦
    會計，上訴人等不僅未向被上訴人表示反對至和信公司服務，且於上開時日更與
    和信公司簽訂契約書，並業已依和信公司之規定領取由和信公司所核發遠高於被
    上訴人公司所發給之高額薪資，足見上訴人業已同意外調至和信公司服務。另按
    最高法院二十九年上字第七六二號判例意旨：「所謂默示之意思表示，係指依表
    意人之舉動或其他情事，足以間接推知其效果意思者而言。」，查本件上訴人等
    與和信公司簽訂聘僱契約，並於和信公司服務且依和信公司之規定領取薪資，依
    上開最高法院判例意旨，亦足以認為上訴人等有默示同意至和信公司服務之情形
    。且依內政部七十四年台內勞字第三三二二四二號函釋意旨：「關於雇主調動勞
    工至他公司工作，因涉及當事人之一方（雇主）或提供勞務之對象改變，已非原
    勞動契約之履行，若未經勞工同意，應已違反勞動基準法第十四條第一項第六款
    之規定」，則上訴人自得依勞動基準法第十四條第二項之規定：「勞工依前項第
    一款、第六款規定終止契約者應自知悉其情形之日起三十日內為之。」，於知悉
    調動之事實三十日內向被上訴人表示終止契約，惟上訴人並未為之，足見上訴人
    赴和信公司服務，係出自上訴人之意願。上訴人調任和信公司後，亦分別工作至
    九十一年三月一日、九十一年二月二十一日方歸建被上訴人公司辦理退休，上訴
    人並主張應依其在和信公司工作期間所支領之勞務報酬計付平均工資，可見上訴
    人對此調動已經同意，是上訴人稱調任非其意願云云，尚非可採。
七、再按在現代勞務關係中，因企業之規模漸趨龐大，受僱人超過一定比例者，雇主
    為提高人事行政管理之效率，節省成本有效從事市場競爭，就工作場所、內容、
    方式等應注意事項，及受僱人之差勤、退休、撫恤及調職、資遣等各種工作條件
    ，通常訂有共通適用之規範，俾受僱人一體遵循，此規範即所謂工作規則。勞工
    與雇主間之勞動條件依工作規則之內容而定，有拘束勞工與雇主雙方之效力。本
    件上訴人於調動至和信公司時，被上訴人已檢送系爭被上訴人公司外調人員管理
    規定與上訴人，且上訴人對該規定之內容已知悉，亦為上訴人所陳（見原審九十
    一年十月二日言詞辯論筆錄），並有被上訴人八十七年五月二十七日八七民人字
    第０七三二號函乙份在卷可查。再者，上訴人甲○○、乙○○於外調前除分別擔
    任被上訴人公司之財務部副理、財務部專員兼會記科科長外，亦擔任被上訴人公
    司「勞工退休準備金監督委員會」之副主任委員及會務人員，而依被上訴人公司
    勞工退休準備金監督委員會組織規程第三條第四款之規定：「本委員會之職掌如
    次：．．．四、關於職工退休金給付數額之查核事項。」亦有被上訴人公司勞工
    退休準備金監督委員會組織規程乙份在卷可按，可見勞工退休準備金監督委員會
    所職掌之工作內容包括退休金給付數額之查核，另由卷附上訴人不爭執為真正之
    被上訴人公司八十五年間勞工退休準備金收支報告表之記載亦可知，該勞工退休
    金準備金收支報告表，係由被上訴人乙○○製表，被上訴人甲○○在其上審核用
    印，本件上訴人甲○○及乙○○既分別擔任上開委員會之副主任委員及幹事，則
    對各該員工退休金給付數額之計算應知之甚詳，上訴人當應知悉系爭外調人員管
    理規定之內容，方知悉被上訴人公司應如何計付外調人員退休金，以查核給付數
    額是否正確。上訴人雖稱其僅是負責查核被上訴人公司存在於中央信託局退休準
    備金專戶之撥補數額正確性及是否入帳，至於退休金之差額、外調機構之分擔金
    額若干，伊並不清楚云云，惟由卷附上訴人蕭可正製作、上訴人甲○○查核之勞
    工退休準備金收支報告表可知，其上已明確記載「服務年資」、「核撥基數」及
    「實發金額」，則上訴人當知悉被上訴人係如何計付退休金，即上訴人當知被上
    訴人係如何計付外調人員退休金，足見上訴人對於被上訴人公司系爭外調人員管
    理規定除知悉外，更可認定上訴人瞭解該外調人員管理規定之內容。系爭被上訴
    人公司外調人員管理規則已成為兩造系爭勞動契約內容之一部，對兩造自有拘束
    力，已為灼明。系爭被上訴人公司外調人員管理規定，係規範被上訴人公司職工
    外調，因此為與被上訴人公司間所產生權利義務關係之規範，此觀系爭外調人員
    管理規定之內容即為可知，則上訴人甲○○、乙○○，分別於八十九年四月一日
    、八十七年五月二十五日由被上訴人公司調任和信公司，兩造之間關於調任之法
    律關係為何，自應依系爭被上訴人公司外調人員管理規定而定。
八、上訴人主張：伊等如未外調至和信公司服務，其於被上訴人公司之職級將調升，
    薪資亦將作調整，外調後回歸原單位退休，以調動當時所保留之薪資計算退休金
    ，則因原領薪資較低，與勞動基準法以退休事實發生時之平均工資計算退休金之
    強行規定有違云云。惟查：
  (一)按依被上訴人外調人員管理規定第六條之規定：「.. 外調職工之考績，仍由本
    公司根據調用機構之考績資料繼續辦理，列入記錄，並將其結果通知職工本人及
    調用機構。」第九條規定：「外調職工在借調期間仍受本公司有關規章之約束，
    其有自請辭職、停職、申請退休等情形者，均應先行徵得本公司之同意。」第十
    條亦規定：「職工外調期滿應即返任，其外調期間之年資併計。」此有被上訴人
    公司外調人員管理規定乙份在卷可查。另被上訴人公司所謂「升等」係指被上訴
    人公司員工薪水結構（月薪含底薪、房屋津貼、伙食津貼、主管另有職務加給等
    四項）中之底薪乙項（分為七等，每等有五至二十階（級）不等），原已達某一
    等最高階（級），如考績核定為晉階（級）時，其底薪晉升至高一等最低階（級
    ）（如六等一階升至五等十五階，五等一階升至四等十階）之情況，此即為晉階
    升等，業據被上訴人陳報在卷，上訴人對此亦不爭執。
  (二)上訴人甲○○部分：查上訴人甲○○係於八十九年三月三十一日外調至和信公司
    服務，九十年一月一日由被上訴人公司依照「外調人員管理規定」第六條之規定
    辦理考績列入記錄，依被上訴人公司所訂定之人事管理規則實施細則第六章第一
    節定期考績第八條（見原審被證四號）之規定，得晉一階或獎三分之二個月薪資
    額，被上訴人公司以獎三分之二個月薪資額予上訴人甲○○，故並無調整其薪資
    額，而九十一年度之考績，因被上訴人公司變更考績辦法，由原本之定期考績改
    為年終考績（即於九十一年底辦理），而上訴人甲○○於九十一年二月二十八日
    即申請退休，故被上訴人公司對其並無辦理九十一年度考績。且上訴人甲○○外
    調和信公司前曾於八十年二月間以保留被上訴人公司專員乙職級外調信昌化工公
    司服務，並於其間由被上訴人依外調人員管理規定第七條之規定提升為專員甲，
    八十五年一月返任被上訴人公司後，升任財務部副理，並於八十九年四月一日外
    調和信公司，由被上訴人公司保留其職級為專門委員（乙一），益證縱上訴人外
    調至被上訴人公司之其他關係企業或和信公司，被上訴人公司仍按被上訴人公司
    之規定調整上訴人於被上訴人公司保留之職級、薪資或於全面調薪時進行渠等保
    留薪資之調整，或以考績因素調整上訴人之薪資，不會因上訴人調任至他公司或
    和信公司而有所影響。
  (三)上訴人乙○○部分：查上訴人乙○○於八十七年五月二十四日外調至和信公司，
    外調前於被上訴人公司之薪資為九四、五五六元，於八十七年七月一日適逢被上
    訴人公司全面調薪，將其保留之薪資額調整為九七、四二一元，且於八十七年九
    月一日，由被上訴人依照「外調人員管理規定」第六條之規定辦理考績，將乙○
    ○考績晉一階為二等四階，薪資調漲為九九、三五八元，以乙○○之職務專員甲
    ，二等四階之薪資已是該職務之最高額（見被上證四號），故除非乙○○有升職
    ，按依被上訴人公司組織章程第十七條及第十八條（見原審被證二號），及人事
    管理規則第五條（見原審被證三號）之規定，因乙○○之薪資額已達該職務之最
    高額，故之後被上訴人公司辦理乙○○考績均以考績獎金為之，是乙○○八十八
    年、八十九年及九十年（因乙○○於九十一年二月退休故該年無考績）於被上訴
    人公司考績結果分別為獎三分之二個月及獎二分之一個月薪資額（詳見上訴人乙
    ○○外調及離職時薪津比較表及考績結果彙總表所載，見被上證三號）。
  (四)再者，上訴人甲○○同一職級之被上訴人公司員工王彥西、陳勝雄、吳陳政、林
    豐明及李榮發等人八十九年至九十一年間均未晉階升等或升職，亦即上開員工於
    辦理考績時均與甲○○相同，係以考績獎月薪資額為之（見上開員工之薪資表及
    考績結果彙總表所載，見被上證五號），而與上訴人乙○○同一職級之被上訴人
    公司員工高酉道、黃敏常、黃昌惠、王俊傑等人八十七年至九十年間均未晉階升
    等（按此乃因包括乙○○在內之上開員工薪資額均已達專員甲級主管之最高階，
    以後考績依規定僅能發給考績獎金而不得晉階），而均係以考績獎月薪資額為之
    （見上開員工之薪資表及考績結果彙總表所載，見被上證六號），從而與上訴人
    甲○○同一職級被上訴人公司之員工於八十九年至九十年間之薪資額及與乙○○
    同一職級之被上訴人公司員工八十七年至九十年間之薪資額觀之，足見甲○○及
    乙○○未於外調期間受有任何職級或薪資上之不利益，是上訴人以伊等若未外調
    至和信公司，其於辦理退休時職務應已作調整，而其退休金薪資之計算即非被上
    訴人公司所保留之薪資云云，顯屬上訴人之臆測之詞，亦與實際情形不符，上訴
    人之主張，自無可採。
  (五)由上述可知，被上訴人對於其外調人員如上訴人者，仍維持勞動契約關係，僅是
    如上訴人等之外調人員暫時毋庸對被上訴人提供勞務，被上訴人亦暫時毋庸對上
    訴人給付報酬而已，被上訴人仍保有人事考核權，上訴人於外調機關辦理辭職、
    停職、退休等情形，仍應經被上訴人公司同意，被上訴人就外調人員參考其當年
    度於外調機構之受評情況，辦理考績，並以晉階或改發考績獎金登錄，如晉階時
    則調整上訴人等於被上訴人公司之保留薪資，上訴人未因外調至和信公司，而有
    影響上訴人在被上訴人公司之考績、職級及保留薪資，是上訴人主張被上訴人公
    司依保留之薪資計算上訴人之退休金，則員工外調期間越長，所損失之退休金越
    大，而有違勞動基準法以平均工資計算退休金之規定云云，自無理由。
九、上訴人又主張被指派調任後擔任較高之職務無法反應於所保留之職務中一節，並
    不可採：上訴人固主張如其仍在被上訴人公司任職，其可領之薪資絕非僅如被上
    訴人所保留上訴人之職級待遇云云，並未舉證以實其說，況被上訴人公司之人事
    制度，所謂「升職」，是指職務上之升遷，亦即由某一職級升任至另一較高之職
    級（例如由課長升為副廠長，由副廠長升為廠長或各部、室正主管），依被上訴
    人公司組織章程第十七條及第十八條之規定：「總管理處各置經理一人，副理一
    人：各室置主任一人，副主任一人：企劃室、工務部必要時得置副主任（副理）
    二人：：各部經理、副理、各室主任、副主任及秘書（甲）、（乙）由總經理提
    請董事會任免之。秘書（丙）、助理秘書（甲）、各科科長、系統分析師及主辦
    研究員由總經理商承董事長任免，報請董事會備案，專員依本規程第十八條規定
    任免，其餘各類工作人員由總經理任免之。」「本公司置首席正工程師、首席正
    化學工程師、首席正化學師暨首席正管理師各一人，專門委員若干人，由總經理
    提請董事會任免之；專員（甲）、專員（乙）各若干人由總經理商承董事長任免
    ，報請董事會備案；專員（丙）若干人，由總經理任免之。」另被上訴人公司人
    事管理規則第五條規定：「本公司編制內職工，應就其職等分別規定其資格，經
    考試或甄選方式任用，按其學識、經驗、品德、能力、及體格派任其工作，並因
    業務之需要，得隨時遷調之。」此有被上訴人公司人事組織章程及人事管理規則
    節本各乙份附卷可按，上訴人甲○○、乙○○前在被上訴人公司分別擔任財務部
    副理及財務部專員兼會計科科長，則上訴人如欲升等，均需總經理提請董事會任
    免，或由總經理承董事長任免，報請董事會備案，即上訴人是否升等，係屬於不
    確定之狀態，故外調人員管理規定第七條規定「在職工待遇標準優於本公司者，
    得於其返任後，衡酌其資歷予以適當之敘職。」，「得」予以適當之職務，並非
    上訴人一歸建被上訴人公司即應給予調升職務，則上訴人此部分主張，即屬無據
    。
十、上訴人另以因被上訴人要求上訴人歸建後辦理退休，故伊等係先返任至被上訴人
    公司後再行退休，故應依外調人員管理規定第十一條第二項規定按退職當時所支
    領之薪津標準，核發退休金，且被上訴人如不要求上訴人歸建後辦理退休，被上
    訴人自得向依外調人員管理規定必須承認年資之和信公司辦理退休云云。
  (一)按被上訴人公司外調人員管理規則第十一條第二項規定：「前項返任職工退職時
    ，併計借調雙方服務年資，按退職當時所支領之薪津標準，由本公司按規定核發
    退職金。」而同條第一項係規定：「調用機構對本公司外調職工返任本公司或轉
    任其他轉投資事業者，應按其調用年資，每滿一年發給一個半月薪資（含薪資額
    、職務加給或津貼：：：。」再參酌同管理規定第十條規定：「職工外調期滿應
    即返任，其外調期間之年資併計。」則由該規定第十條先規定職工外調期滿應返
    任，次於第十一條第一項規定，調用機構對於返任被上訴人公司之職工應按其調
    用年資，每滿一年發給一個半月薪津，再於同條第二項規定，返任職工退職時，
    併計借調雙方服務年資，顯見，被上訴人外調人員管理規定第十一條所謂返任職
    工退職之規定，係指職工外調期滿返任被上訴人公司之員工，而上訴人係在外調
    和信公司期間於九十一年二月間即已向被上訴人申請退休，自與被上訴人外調人
    員管理規定第十條外調人員於外調期滿返任之規定不符，況且，依系爭被上訴人
    公司外調人員管理規定第十一條第二項亦係規定，被上訴人係按返任職工退職當
    時所支領之薪資標準，由本公司按規定核發退職金，即被上訴人公司給付退職金
    之標準，仍係按該外調人員在被上訴人公司退職當時所支領之薪資標準計付，至
    於同規定第十一條第一項規定，調用機構對被上訴人公司調職職工返任被上訴人
    公司後，應按其調用年資，每滿一年應發給一個半月薪津等語，此為該調用機構
    應給付之金額，並非被上訴人公司有給付之義務。
  (二)又所謂「歸建」，係指外調人員於外調期間向被上訴人公司申請退休時（或經由
    外調機構將該名員工退休之申請轉至被上訴人公司），該名員工形式上應辦理之
    程序，實際上外調人員並未返回被上訴人公司報到或工作，且實質上外調人員辦
    理退休之程序與一般被上訴人公司員工辦理退休之程序完全相同。而「歸建」與
    外調人員管理規則第十一條第二項所規定之「返任」完全不同，所謂返任，是指
    外調人員返回被上訴人公司工作，且由被上訴人公司再予核發薪資，亦即外調人
    員之「返任」是指實際上該名外調人員有再回被上訴人公司工作，與歸建僅為形
    式上之程序，外調人員實際上並無再回被上訴人公司上班之情形不同。查本件上
    訴人係於外調期間申請退休，並非返任至被上訴人公司工作後申請退休，故自無
    外調人員管理規則第十一條第二項規定之適用，而應適用外調人員管理規則第十
    三條之規定，自無疑義。而歸建制度之目的，為使外調人員得依被上訴人公司之
    相關規定向被上訴人公司申請退休，藉由形式上辦理歸建，俾便該名外調人員如
    在符合被上訴人公司申請退休資格之情形下得向被上訴人公司申請退休。實際上
    ，上述之作法旨在保障外調人員之權益。至於上訴人得否向外調機構和信公司申
    請退休金之給付，與被上訴人是否有要求辦理歸建無涉，上訴人將伊等向被上訴
    人請領退休金前應辦理歸建，與上訴人是否得向和信公司請領退休金混為一談，
    顯屬無理，自無可採。
十一、上訴人復主張被上訴人對於上訴人在和信公司之年資既然併計，支領之薪資若
      干已為知悉，自應按上訴人在外調公司和信公司之薪資計付退休金之平均工資
      云云。惟查被上訴人與和信公司無論其是否為「關係企業」，惟被上訴人與和
      信公司既為分別獨立之法人，則上訴人與和信公司如何計付上訴人薪資，自係
      依據上訴人與和信公司間之約定而定，由和信公司決定其薪資並按月支付薪資
      ，嗣後所有調薪事宜，皆由和信公司自行依內部之規定辦理，非被上訴人所得
      置喙，而上訴人外調和信公司期間，既仍與被上訴人維持系爭勞動契約關係，
      已如前述，則被上訴人雖然承認上訴人外調和信公司之工作年資，但上訴人在
      和信公司任職期間，既係由和信公司給付上訴人薪資，而非被上訴人，則被上
      訴人依上訴人在被上訴人公司保留之薪資計付退休金，此與被上訴人承認上訴
      人在和信公司任職期間之工作年資，並無關係，不得以被上訴人公司就年資部
      分合併計算即認被上訴人公司就上訴人服務於和信公司之薪資有加以承認之義
      務，上訴人等自不得以於和信公司領取之薪資，作為向被上訴人公司申請退休
      時退休金計算之依據，且被上訴人是否以上訴人在和信公司任職期間所支領之
      薪資計付退休金，亦與被上訴人是否知悉上訴人在和信公司支領之薪資若干無
      關，上訴人此部分主張，亦不足採。上訴人另以最高法院九十年台上字第六八
      七號判決意旨主張被上訴人應以上訴人於和信公司之薪資作為平均工資之計算
      基準云云，惟查，上開最高法院判決係以：「被上訴人業務係由上訴人直接監
      督，駐外津貼數額亦由上訴人核定，並列為固定薪津之一部．．．。」故認該
      駐外津貼亦應列為平均工資，而本件上訴人外調至和信公司後，其業務即由和
      信公司監督，且薪資亦是由和信公司核定並發給，亦即上訴人外調至和信公司
      後被上訴人公司即未支付薪資予上訴人，故上訴人外調至和信公司期間，被上
      訴人與上訴人之勞動契約應屬暫時停止、留職停薪之狀態，自與上開最高法院
      判決之個案情形不同，是上訴人以上開最高法院判決意旨主張被上訴人應以其
      於和信公司之薪資作為平均工資之計算基準云云，並無理由。
十二、上訴人再主張被上訴人公司外調士敏工程公司之江俊男、外調信昌化學公司之
      曾信吉，均在外調單位退休，並由外調公司補足差額，外調臺灣通運公司之周
      正勝被上訴人亦請求外調公司負擔部分退休金，本件應比照辦理云云。惟查：
    (一)上訴人已經自陳此係由外調公司補足差額，又被上訴人公司外調人員管理規則
      第十一條、第十三條已分別明白規定被上訴人公司外調之員工，分別按勞工退
      職當時所支領之薪津標準或被上訴人公司保留或承認之職級待遇標準，則上訴
      人於外調和信公司時，對其退休時可向被上訴人請領之退休金若干，當已有預
      見，上訴人自不得僅以他人可在外調公司退休，即謂其可比照辦理。
    (二)證人曾信吉於證稱：「我於九十年底於信昌化工退休．．．領信昌化工公司及
      台泥公司之退休金。年資二家公司都算，按外調時台泥公司之月薪。」、「在
      信昌化工直接退休，未再回台泥公司。按離開台泥公司之月薪計算，年資兩家
      公司百分比計算，由兩家共同負擔。」等語，證人江俊男證稱：「應依外調人
      員管理辦法退休。台泥公司月薪十三萬，我基數五五點九三七，總服務年資三
      八九點五月，台泥公司認定總金額為七百二十九萬，士敏公司認定總金額為八
      百二十九萬元，台泥公司服務二五二月，負擔四百七十一萬。士敏公司負擔三
      百五十八萬左右。」等語（以上均見本院九十二年四月二日準備程序筆錄），
      足見上開二位證人退休時，被上訴人退休金之計算及給付均係依外調人員管理
      規定第十三條規定辦理，即係以外調人員於被上訴人公司所保留之職級薪資計
      算被上訴人應負擔之退休金，非如上訴人所主張被上訴人就上開二位證人之退
      休金係以退休當時在外調單位之一個月平均工資計算之，至於上開二位證人另
      行由外調機構領得多少之退休金，自與被上訴人公司應給付之退休金金額無涉
      （按此乃外調人員與調用機構間之關係），併予敘明。
    (三)末查，上訴人以被上訴人公司之八十八年五月三日八八民財字第０五六八號函
      及九十一年一月三十一日九一民人字第０一七六號函（按被上訴人以九一民人
      字第０一七六號函行文和信公司，要求和信公司負擔上訴人等於和信公司在職
      之比例與和信公司薪資標準計算後之部分，僅係被上訴人公司體恤上訴人等服
      務於被上訴人公司多年，應上訴人之請求代上訴人向和信公司爭取之特別慰勞
      金，故上開九一民人字第０一七六號函文內容自與被上訴人退休金之計算基準
      無涉），主張外調人員管理規定第十三條僅為規範被上訴人公司與外調機構退
      職金之分攤云云。惟查被上訴人公司與調用機構就外調人員退休金分攤與外調
      人員退休金計算基準顯屬二事，縱被上訴人公司曾應上訴人之要求，以上開函
      令向調用機構主張比例分攤退休金，亦不表示外調人員管理規定第十三條係規
      範被上訴人與調用機構間分攤退休金之規定。且據該函文內容，僅可認被上訴
      人公司有要求調用機構依該分擔退職員工之退休金，惟該調用員工曾分別在被
      上訴人公司及臺灣通運公司任職，當未能僅以被上訴人要求臺灣通運公司分攤
      被上訴人給付周正勝之退休金，即謂上訴人得向被上訴人公司請求之退休金不
      限於被上訴人公司所計算之退休金。依前述外調人員管理規定第十三條第二項
      既已明白規定職工在調用機構申請退休、命令退休或死亡者，悉依本公司（即
      被上訴人公司）按本公司保留或承認之職級待遇計算退休金，則被上訴人公司
      依上開規定以所保留之上訴人薪資作為退休金計算基準，自無疑義。
十三、本件被上訴人以外調人員管理規定第十三條之規定計算上訴人之退休金，並無
      違反勞動基準法第五十五條第二項、第二條第四款之規定：
    (一)按勞動基準法第五十五條第一項第一款、第二項分別規定：「勞工退休金之給
      與標準如左：一、按其工作年資，每滿一年給與二個基數。但超過十五年之工
      作年資，每超過十五年之工作年資，每滿一年給與一個基數，最高總數以四十
      五個基數為限。未滿半年者以半年計，滿半年者以一年計。」「前項第一款退
      休金基數之標準，係指核准退休時一個月平均工資。」而平均工資，依勞動基
      準法第二條第四款規定，係指計算事由發生之當日前六個月內所得工資總額除
      以該期間之總日數所得之金額。
    (二)依據被上訴人公司外調人員管理規定第一條規定：「本公司職工外調悉依本規
      定辦理。」，是被上訴人公司外調之人員，均應依外調人員管理規定辦理。查
      本件上訴人等自被上訴人公司外調至和信公司服務，即係依該規定辦理，且上
      訴人等亦知悉前開規定之存在，已如前述。又依被上訴人公司外調人員管理規
      定第十三條：「職工在外調期間退職者，其退職金之分攤及補貼如下：．．．
      二、退休金或撫卹金：職工在調用機構申請退休、命令退休或死亡者，一律併
      計調借雙方之服務年資，依本公司規定辦法按本公司保留或承認之職級待遇標
      準及其服務雙方之實際年資比例分攤。」，是如被上訴人公司之員工於外調期
      間內申請退休者，依外調人員管理規定第十三條之規定，應依被上訴人公司保
      留或承認之職級待遇標準作為退休金基數之標準，並就服務雙方之實際年資一
      併計算之。本件上訴人甲○○、乙○○分別於民國八十九年四月一日、八十七
      年五月二十五日由被上訴人公司外調至和信公司任職，並於外調和信公司之期
      間內，向被上訴人公司申請退休，自應適用外調人員管理規定第十三條之規定
      ，依被上訴人公司保留之職級待遇作為退休金基數之標準計算退休金。
    (三)上訴人向被上訴人公司申請退休時，依勞動基準法第五十五條第二項、第二條
      第四款之規定，退休金基數之標準係指核准退休時一個月平均工資（即退休事
      由發生當日前六個月內所得工資總額除以該期間之總日數所得之金額），惟上
      訴人向被上訴人公司申請退休時，並未自被上訴人公司領得薪資（按上訴人當
      時係由和信公司支付薪資予上訴人），依行政院勞工委員會七六台勞動字第二
      二五五號函釋意旨：「依照勞動基準法第二條第四款規定計算平均工資時，如
      因普通傷病假或留職停薪致工資折半發給或不發給期間，應不列入計算平均工
      資，前經內政部七四. 一一. 二一（七四）台內勞字第三五七二二四號函釋在
      案；計算平均工資時，應將上開期間扣除，往前推計。」，是依上開函釋意旨
      計算之上訴人退休時平均工資，將較被上訴人公司依外調人員管理規定所保留
      上訴人之薪資為低，亦即被上訴人公司依外調人員管理規定所計算之退休金基
      數標準，顯較勞動基準法第五十五條第二項所規定之平均工資計算基準為高（
      按被上訴人每年會就外調人員參考其當年度於外調機構之受評狀況辦理職級考
      績之認定，故外調人員之保留薪資亦會隨之調整，亦即上訴人在被上訴人公司
      保留之職級及薪資，均係最近、最新之標準計算而得，自較上訴人任職於被上
      訴人公司六個月或扣除留職停薪期間往前推算六個月之平均薪資為高），則被
      上訴人公司依外調人員管理規定計算上訴人等之退休金，既然較勞動基準法之
      規定為優，自無違反勞動基準法第五十五條第二項、第二條第四款之規定。
    (四)系爭被上訴人外調人員管理規定係針對被上訴人公司外調人員所定之規範，該
      條例第十三條雖一併規定被上訴人與和信公司應如何分攤應給付調職員工之退
      休金，然屬被上訴人公司與和信公司間之約束，亦無礙其針對被上訴人公司調
      職員工所為規定之效力，又被上訴人對此所謂保留或承認之職級待遇，會隨被
      上訴人公司員工之調薪及考績辦理進階而有不同，已如上述，則被上訴人依系
      爭外調人員管理規定第十三條以上訴人在被上訴人公司保留之職級待遇計付退
      休金與上訴人，與該規定並無不合之處，被上訴人公司外調人員管理規定第十
      三條第二項規定，以上訴人在被上訴人公司保留之職級待遇計付退休金，亦與
      勞動基準法第二條第四款平均工資之規定，並無不符之處，且以此規定計付退
      休金，亦為合理。
十四、綜上所述，被上訴人已依上訴人在被上訴人公司保留併調升之職級待遇計付退
      休金與上訴人，上訴人要求依其在和信公司任職期間和信公司給付之薪資標準
      計算平均工資計付退休金，洵屬無據，上訴人依勞動基準法第五十五條第一項
      第一款、第二條第四款規定，訴請被上訴人給付上訴人甲○○六百零三萬二千
      零二元，給付上訴人乙○○五百十三萬二千四百零四元，及均自九十一年六月
      七日起至清償日止，按週年利率百分之五計算之法定遲延利息，均無理由，應
      予駁回。上訴人之訴，既經駁回，則其假執行之聲請，即失所附麗，併駁回之
      。原審為上訴人敗訴之判決，及駁回其假執行之聲請，並無不合。上訴意旨指
      摘原判決不當，求予廢棄改判，為無理由，應予駁回。
十五、因本案事證已臻明確，兩造其餘主張陳述及所提之證據，均毋庸再予審酌，附
      此敘明。
十六、據上論結，本件上訴為無理由，依民事訴訟法第四百四十九條第一項、第七十
      八條、第八十五條第一項前段，判決如主文。
中      華      民      國    九十二    年      六      月      十七    日
                                勞工法庭
                                    審判長法  官  許  正  順
                                          法  官  翁  昭  蓉
                                          法  官  黃  嘉  烈
右正本係照原本作成。
如不服本判決，應於收受送達後二十日內向本院提出上訴書狀，其未表明上訴理由者
，應於提出上訴後二十日內向本院補提理由書狀（均須按他造當事人之人數附繕本）
上訴時應提出委任律師或具有律師資格之人之委任狀；委任有律師資格者，另應附具
律師資格證書及釋明委任人與受任人有民事訴訟法第四百六十六條之一第一項但書或
第二項（詳附註）所定關係之釋明文書影本。
中      華      民      國    九十二    年      六      月     十八     日
                                          書記官  倪  淑  芳
附註：
民事訴訟法第四百六十六條之一（第一項、第二項）：
對於第二審判決上訴，上訴人應委任律師為訴訟代理人。但上訴人或其他法定代理人
具有律師資格者，不在此限。
上訴人之配偶、三親等內之血親、二親等內之姻親，或上訴人為法人、中央或地方機
關時，其所屬專任人員具有律師資格並經法院認為適當者，亦得為第三審訴訟代理人
。


司法院資訊處製作；財團法人民間司法改革基金會備份。
